【裁判字號】    96,易,710
【裁判日期】    970513
【裁判案由】    詐欺等
【裁判全文】
臺灣新竹地方法院刑事判決               96年度易字第710號
公  訴  人  臺灣新竹地方法院檢察署檢察官
被      告  甲○○
                    號B1
            乙○○
            庚○○
共     同
指定辯護人  李銘洲律師
上列被告等因詐欺等案件，經檢察官提起公訴（96年度調偵字第
262號），本院判決如下：
    主  文
甲○○、乙○○、庚○○均無罪。
    理  由
一、公訴意旨略以：被告甲○○、乙○○及庚○○（原名陳依穠
    ，下稱庚○○，被告乙○○、庚○○2 人原係夫妻關係，已
    離婚）於民國95年年初，透過網際網路得知告訴人丙○○有
    足夠之資金，即共同基於意圖為自己不法所有之犯意聯絡，
    明知被告甲○○之妹江惠炫（已於95年9 月22日死亡）所有
    位於新竹縣寶山鄉○○○路12號之透天房屋及所坐落地號為
    新竹縣寶山鄉○○段122建號之土地，已與華安段62之9、62
    之13、75、76、78之6、78之7等地號土地及華安段121 建號
    建物作為共同擔保物，於94年5月18日、94年9月30日，各被
    設定最高限額新臺幣（下同）960萬元、629萬元之抵押權予
    臺灣中小企業銀行股份有限公司（下稱臺灣中小企銀）及丁○○，分別擔保臺灣中小企銀對江惠炫之債權、丁○○對被
    告庚○○、陳敏淳、陳伯州之債權，竟共同隱瞞告訴人丙○○而未告知充分之資訊，先由被告甲○○於95年3 月間，出
    面向告訴人丙○○佯稱欲以890 萬元，賤賣江惠炫所有之上
    述透天房屋予告訴人丙○○，告訴人丙○○於短期內轉售將
    獲得高額差價之利潤，如無法轉售，被告甲○○亦會於95年
    年底以1,200萬元買回云云，使告訴人丙○○陷於錯誤，而
    於95年4月8日與被告甲○○簽約購買上開房屋，告訴人丙○○並陸續於95年4月8日、95年4月14日、95年4月20日交付3
    萬元、50萬元、36萬元共89萬元之簽約金及定金等予被告甲○○；被告甲○○為防止事跡敗露，乃以被告乙○○充當見
    證人，於95年7月30日與告訴人丙○○簽立確認書，向告訴
    人丙○○承諾由原來95年5月31日前改為95年9月30日前應完
    成過戶之手續；被告乙○○、庚○○再於95年7月31日，在
    臺北市己○○律師所服務之事務所，向告訴人丙○○佯稱告
    訴人丙○○應再支付54萬元，始可將丁○○就上述房屋享有
    之抵押權塗銷、告訴人丙○○也才能向銀行辦理房屋貸款云
    云，使告訴人丙○○陷於錯誤，而以匯入54萬元予被告庚○○於華僑銀行股份有限公司（下稱華僑銀行）新竹分行帳號
    00000000000000號帳戶之方式，交付54萬元予被告乙○○、
    庚○○，惟被告乙○○、庚○○於收受該54萬元後，仍未塗
    銷丁○○上述抵押權；上開房屋於95年8月10日，為臺灣中
    小企銀向本院聲請查封登記。嗣告訴人丙○○向地政機關調
    閱地籍謄本等資料，始知受騙。因認被告甲○○、乙○○及
    庚○○均共同涉有刑法第339條第1項之詐欺取財罪嫌云云。
二、按犯罪事實應依證據認定之，無證據不得認定犯罪事實；不
    能證明被告犯罪者，應諭知無罪之判決，刑事訴訟法第154
    條第2項、第301條第1 項分別定有明文。其次，告訴人之告
    訴，係以使被告受刑事訴追為目的，是其陳述是否與事實相
    符，仍應調查其他證據以資審認；認定不利於被告之事實，
    須依積極證據，苟積極證據不足為不利於被告事實之認定時
    ，即應為有利於被告之認定，更不必有何有利之證據；又認
    定犯罪事實所憑之證據，雖不以直接證據為限，間接證據亦
    包括在內，然而無論直接或間接證據，其為訴訟上之證明，
    須於通常一般之人均不致有所懷疑，而得確信為真實之程度
    者，始得據為有罪之認定，若其關於被告是否犯罪之證明未
    能達此程度，而有合理性懷疑之存在，致使無從形成有罪之
    確信，根據「罪證有疑，利於被告」之證據法則，即不得遽
    為不利於被告之認定，最高法院52年臺上字第1300號、30年
    上字第816號、76年臺上字第4986號分別著有判例可資參照
    。再者，刑法第339條第1項詐欺取財罪之成立，以意圖為自
    己或第三人不法所有，以詐術使人將本人或第三人之物交付
    為要件，所謂以詐術使人交付，必須被詐欺人因其詐術而陷
    於錯誤，若其所用方法，不能認為詐術，亦不致使人陷於錯
    誤，即不構成該罪，最高法院46年臺上字第260號判例復可
    參照。至於債務人於債之關係成立後，如有未依債之本旨履
    行債務之情形，在一般社會經驗上可能之原因甚多，縱令是
    出於惡意不為履行，苟無足以證明債務人在債之關係發生時
    ，自始即具有不法所有意圖之積極證據，亦僅能令負民事之
    債務不履行責任，尚不得據此事後債務不履行之客觀事態，
    逕而推定債務人原先主觀上即具有詐欺取財之犯意。
三、公訴意旨認被告3人共同涉犯詐欺等罪嫌，無非以：上揭犯
    罪事實有下列事證，為其論據：
（一）被告甲○○自承：以渠妹江惠炫之名義購買系爭房屋，並
      告以告訴人丙○○投資上開房地可賺取200萬元之價差，
      並已陸續收取告訴人丙○○給付之價金89萬元等情。
（二）被告乙○○於偵查中供承：於95年7月31日在臺北市己○○律師所服務之事務所內對告訴人丙○○聲稱應再交付54
      萬元，即可將丁○○就系爭房地上所享有之抵押權塗銷，
      告訴人丙○○始得向銀行辦理貸款，告訴人丙○○復將54
      萬元匯入被告庚○○所有開設在華僑銀行新竹分行帳號00
      000000000000號帳戶內等情。
（三）被告庚○○於偵查中自承：有於95年7 月31日在臺北市己○○律師所服務之事務所內對告訴人丙○○聲稱應再交付
      54萬元，即可將丁○○就系爭房地上所享有之抵押權塗銷
      ，告訴人丙○○始得向銀行辦理貸款，告訴人丙○○復將
      54萬元匯入伊所有開設在華僑銀行新竹分行帳號00000000
      000000號帳戶內等情。
（四）不動產買賣契約書、新竹縣寶山鄉○○段122建號建物登
      記第一類謄本、庚○○親筆書寫「華僑新竹分行00000000
      000000陳依穠」之文件、被告甲○○書立之收據1紙、於
      95年7月14日書立之聲明書、確認書、於95年7月31日書立
      之借據、於96年6月7日書立之備忘錄、被告甲○○於95年
      7 月30日書立買方為丙○○、見證人為乙○○之確認書、
      被告乙○○於95年7月31日書立之收據及國泰世華商業銀
      行匯出匯款回條各1份：證明被告甲○○就系爭房地，以
      渠妹江惠炫於94年4月8日與告訴人簽立不動產買賣契約，
      雙方約定不動產買賣總價金890萬元，且系爭房地，已與
      新竹縣寶山鄉○○段62之9、62之13、75、76、78之6、78
      之7等地號土地及華安段121建號建物作為共同擔保物，於
      94年5月18日、94年9月30日，各被設定最高限額新臺幣96
      0萬元、629萬元之抵押權予臺灣中小企銀及丁○○，分別
      擔保臺灣中小企銀對江惠炫之債權、丁○○對被告庚○○
      及案外人陳敏淳、陳伯州之債權，且在被告甲○○陸續收
      受告訴人丙○○所交付之簽約金及定金後，被告甲○○將
      原承諾之95年5月31日前應完成所有權移轉登記手續之時
      限更改為95年9月30日，另被告乙○○有收受告訴人丙○○之匯款54萬元等情。
（五）公訴蒞庭檢察官於97年3月28日補充證據及理由為：
  １、補充證據：
    (1)被告甲○○、庚○○、證人戊○○、己○○、宋福鋒於臺
      灣新竹地方法院檢察署95年度偵字第3565號、94年度偵字
      第6119號案件警詢、偵查中之供述。
    (2)本院94年度聲搜字第493號搜索票及臺北市調查處搜索扣
      押筆錄。
    (3)扣案之經變造之江惠炫身分證影本。
  ２、理由：
    (1)認被告庚○○係系爭房地之實際出資人，被告庚○○持變
      造之江惠炫證件至臺灣中小企銀竹科分行開戶，以系爭房
      地設定抵押權向臺灣中小企銀申請房屋貸款，是以本案之
      江惠炫僅係購屋之人頭。
    (2)江惠炫、證人己○○、被告甲○○均係被告庚○○購買之
      人頭。
    (3)被告庚○○因另涉嫌超貸案，經法務部調查局臺北市調查
      處於94年10月13日搜索，並扣得經變造之江惠炫身分證，
      是被告甲○○於本案對告訴人丙○○隱匿系爭房地實際所
      有權人涉及超貸案之事實，告訴人丙○○無從知悉實際所
      有權人信用不良。
    (4)被告庚○○於94年11月間，有前開超貸案偵查中自稱其債
      信不良等語（見94年度偵字第6119號偵查卷第59頁背面）
      ，可證被告甲○○刻意隱匿實際所有權人之動機，是不願
      告訴人丙○○發現被告庚○○債信不良，影響告訴人丙○○對交易風險之評估，進而對交易條件有所疑慮。
四、訊據被告甲○○、乙○○、庚○○均堅詞否認有何公訴意旨
    所指之詐欺犯行，被告甲○○辯稱略以：與告訴人丙○○就
    系爭房地之買賣細節，在買賣契約書上均有詳細記載，針對
    第1順位抵押權的部分，買賣契約書上均有說明，至於第2順
    位抵押權一事，告訴人丙○○於締約之際，並無詢問，然因
    土地、建物謄本上均會有詳細的記錄，渠有將權利事項之公
    示狀況向告訴人丙○○告知等語。被告乙○○則辯稱：被告
    甲○○將系爭房地賣給告訴人丙○○的締約過程中，伊並無
    與告訴人丙○○商議買賣的細節，但告訴人丙○○曾於締約
    之後，電話中向伊詢問及確認第2 順位抵押權設定金額的問
    題，本件系爭房地所有權移轉事宜會遭延誤，是因為告訴人
    貸款條件不足，至於向告訴人丙○○收取54萬元，是因抵押
    權人丁○○曾經承諾願意以54萬元之代價，將系爭房地上之
    抵押權設定登記予以塗銷，才向告訴人丙○○要求，然而，
    事後，丁○○反反覆覆，拒不履行，因此無法辦理塗銷第2
    順位抵押權，並非詐騙告訴人丙○○等語。被告庚○○則辯
    稱：伊固然出資購買系爭房地，並以被告甲○○之妹江惠炫
    擔任系爭房地的登記名義人，然與告訴人丙○○簽訂買賣契
    約一事，伊並未參與商議及締約過程，而係由被告甲○○全
    權處理，95年7 月31日伊原本是要與己○○律師商議其他案
    件，在己○○律師所服務的事務所遇到告訴人丙○○，也是
    由被告乙○○與告訴人丙○○2 人對談，伊並無介入，只是
    單純提供帳戶資料，供告訴人丙○○匯款之用等語，資為辯
    護。
五、按被告以外之人於審判外之陳述，雖不符刑事訴訟法第159
    條之1至第159條之4之規定，而經當事人於審判程序同意作
    為證據，法院審酌該言詞陳述或書面陳述作成時之情況，認
    為適當者，亦得為證據。當事人、代理人或辯護人於法院調
    查證據時，知有第159條第1項不得為證據之情形，而未於言
    詞辯論終結前聲明異議者，視為有前項之同意。刑事訴訟法
    第159條之5定有明文。查被告甲○○、乙○○、庚○○之辯
    護人李銘洲律師於本院準備程序時，對於本案偵查卷內之人
    證、書證，均同意有證據能力，得採為本案之證據，被告甲○○、乙○○、庚○○對此亦未表示任何反對之意見，且被
    告甲○○、乙○○、庚○○迄至本案言詞辯論終結前，對於
    卷內之人證、書證，亦未聲明異議，有本院準備程序筆錄及
    審判筆錄在卷可考，另經本院審酌卷內各該人員（含證人及
    共同被告）陳述時之情狀，均查無被違法取供或非出於自由
    意志之情形，相關書證亦查無違法取證或造假虛捏之情事，
    以之作為本案之證據，皆屬適當，依前揭規定，本判決以下
    所引用之人證、書證均得為本案之證據，合先敘明。
六、次按所謂之詐術，固不以積極之作為為限，單純事實之緘默
    ，有時亦足使他人陷於錯誤，而該當詐欺罪。但事實上之不
    告知，有時雖亦可認係詐術之手段，即依事實上之不告知，
    使對方陷於錯誤而交付財物，但尚不得遽認其負有法律上告
    知義務而論以詐欺罪。蓋消極犯罪中之不純正不作為犯，須
    以行為人依法令或契約等法律行為或基於法律之精神觀察，
    負有積極之作為義務為前提，始能令負犯罪責任，此觀刑法
    第15條規定自明（參考最高法院86年度臺上字第5904號判決
    要旨）。此種不作為欺罔，一般以為應以有無告知義務為準
    ，而此告知義務，必須在對方發生錯誤前即已有之。至於是
    否具有法律上之告知義務，雖不限於明文規定，要必就法律
    之精神觀察，有此義務時，始能令負犯罪責任（最高法院31
    年上字第2324號判例可參），而非就公序良俗之評價標準或
    基於倫理、道德、宗教、社會等理由而認定之防止或作為義
    務，均可認於法律上即負有告知義務，以免有違刑法罪刑法
    定主義之原則。是以仍需視其不告知之程度是否已逾交易上
    所容認之限度、是否逾越社會上可認相當之範圍、契約有無
    明訂，或具有特殊信賴關係、相對人明顯欠缺經驗等情形綜
    合評斷之。在本案中：
（一）被告甲○○對於告訴人丙○○於締約之際，對於所欲購買
      之系爭房地上之權利設定狀況之認知，是否有施用詐術抑
      不作為欺罔之情形，使告訴人丙○○陷於錯誤？經查：
  １、被告甲○○出售系爭房地予告訴人丙○○，乃私法契約關
      係，徵之現行不動產交易，土地及建物登記簿，地政事務
      所係採公開閱覽制度，且一般交易習慣買受人亦均先申請
      閱覽產權清楚後始簽訂買賣契約，為公知之事實，加以抵
      押權之設定，係對抵押權人提供擔保，且抵押權有追及效
      力，故不影響所有權人對該不動產之處分權能。是以尚無
      任何法令規定被告甲○○就系爭建物已設定抵押權之事，
      須於出售前，主動告知告訴人丙○○。易言之，被告甲○○在出賣系爭房地前，雖未主動告知系爭房地業已設定抵
      押權之事實，並不違反任何法令所規定之積極作為義務，
      先予敘明。
  ２、告訴人丙○○先於偵查中指稱：他向被告甲○○購買系爭
      房地時，因為正在準備國家考試，沒有時間查證，並不知
      道系爭房地上有設定第1、2順位抵押權，等到考試完畢，
      聲請房屋土地謄本後，才發現已經被設定了第1、2順位抵
      押權等語（見96年度他字第429號偵查卷第48頁），惟告
      訴人丙○○復於本院審理程序中更詞稱：他於95年初在網
      路上認識被告甲○○，至於被告乙○○、庚○○等人是在
      簽約之前就經由被告甲○○介紹而認識，而被告甲○○知
      道他手中有些資金，希望他購買其妹即案外人江惠炫位在
      新竹縣寶山鄉○○○路12號的房子，便告訴他其妹江惠炫
      因行動不便，該房子就交由伊全權處理，所以他未曾見過
      案外人江惠炫，而該棟房子市價約1,100萬元，被告甲○○願意以低於市價之890萬元賣給他，讓他獲利，且被告
      甲○○、乙○○、庚○○等人曾陪同他去看附近一些裝潢
      還不錯的房子，因當時他正準備考試，所以未經查證就信
      以為真而買下該房子，被告甲○○雖有告訴他該房子有銀
      行抵押，但於95年4月8日在戊○○事務所簽約當天並沒有
      看到土地謄本或所有權狀，代書也沒有跟他提及此事，所
      以他簽約時只知道有房貸，大約7、8百萬，並不知道房貸
      之實際金額，也不知道有第二胎抵押權，又因簽訂買賣契
      約後，證人戊○○代書有打電話催款，所以他除了簽約時
      付了定金3萬元之外，又陸陸續續付了分期款項，但房子
      過戶及房貸手續都沒有進展，他就質問被告甲○○，被告
      甲○○因而於95年6月7日開立1張面額1,200萬元之本票做
      為擔保，後來他考完試之後才去確認銀行狀況及房貸實際
      價錢，並請友人去調閱房屋土地謄本後，才發現房子已經
      被設定兩個順序抵押權等語（見本院卷第151至154頁）。
      是據告訴人丙○○上開指稱及證述各節，堪認告訴人丙○○於締約之際，並未曾詢問被告甲○○就系爭房地權利事
      項之狀況，亦因故未查閱相關登記謄本以對將投資之房地
      現狀加以了解。
  ３、本案據證人戊○○即處理本案買賣系爭房地所有權移轉登
      記之行政手續之代書於本院審理程序中證稱：他受委託辦
      理告訴人丙○○與被告甲○○就新竹縣寶山鄉○○路○段
      12號房屋之移轉業務及簽約事宜，當時不動產所有權人江
      惠炫並沒有到場，他不知道所有權人江惠炫本人有沒有同
      意，但因有所有權人江惠炫之印鑑證明，系爭房地上之臺
      灣中小企銀之貸款及第2順位抵押權設定並不是他辦的，
      在簽約之際，以他的認知，系爭房地上是有第2順位的抵
      押權存在，且契約書上面的記載都是按照告訴人丙○○與
      被告甲○○的意思製作的，他在簽約之前雖沒有提供相關
      土地登記謄本給告訴人丙○○看過，也沒有告知本件不動
      產房貸加第2順位抵押權已超過房子價值一情，也不記得
      告訴人丙○○有沒有看過等情，但他認為告訴人丙○○應
      該是有看過，因為告訴人丙○○有要貸款，應該已經查過
      謄本，所以告訴人丙○○應該知道不動產上面有1、2順位
      的抵押權等語（見本院卷第165至173頁），另據卷附之不
      動產買賣契約書第2條第4項明文約定「新台幣柒佰玖拾萬
      元正，係於移轉完畢，甲方貸款金額，待銀行核准時，代
      償原乙方貸款金額，餘額壹次結清」等情（見上開偵查卷
      第12頁），堪認告訴人丙○○於締約之際，因已知悉抑已
      得知悉系爭房地之所有人有向金融單位貸款之情形，依目
      前不動產借貸之實務運作，告訴人丙○○理應知悉或可得
      知悉系爭房地上存在有抵押權設定事宜，則告訴人丙○○
      於偵查中自稱對於系爭房地上存有抵押權等情，毫無所悉
      等語，恐非屬實，難謂可採。
  ４、本件告訴人丙○○與被告甲○○之間，係透過網路結識，
      無特殊情誼或信賴關係，據上所述，被告甲○○對於系爭
      房地上之權利事項並未向告訴人丙○○主動提出任何不實
      之訊息，且系爭建物是否設定抵押權，本即為告訴人丙○○得自行向地政機關查詢之事項，已論述如前，本件告訴
      人丙○○所購買系爭房地買賣價格高達890萬元，告訴人
      丙○○固再再自稱：因社會閱歷不足，欠缺買賣房地產之
      經驗，因而被騙等語（見本院卷第29頁），然衡情，一般
      人買賣如此高額之房地產，莫不審慎為之，本件告訴人丙○○自承買賣房地產之經驗不足，卻不僅未於締約前，就
      相關買賣房地產應評估之事項及應獲悉之資訊，善盡一般
      理性投資人或買受人之合理之注意義務，且於締約之際，
      告訴人丙○○對於所簽訂之契約條款內容，亦未予詳細審
      閱，明瞭各款項訂定之緣由（見本院卷第161頁），以本
      件告訴人丙○○既未主動詢問被告甲○○系爭房地是否設
      定抵押權，則消費者在此不動產之資訊可藉由公開查閱之
      情況下，自難認被告甲○○有就相關之產權問題刻意隱匿
      不答之情事，本件以被告甲○○縱未主動告知系爭建物原
      已設定有抵押權之事實，亦難認已逾一般不動產買賣交易
      所可認或容認之限度。
  ５、本件告訴人丙○○復主張：被告甲○○於締約之際，即向
      他保證，若系爭房地未能順利賣出，承諾以1,200萬元之
      價格向他買回，未料因此受騙等語，針對於此，被告甲○○辯稱：在締約之際，渠向告訴人表示系爭房地之市價約
      1, 200萬元，若景氣好一點，可能可以賣得更高，並未向
      告訴人丙○○聲稱若房子賣不出去，將以1,200萬元向告
      訴人丙○○買回等語（見本院卷第248、249頁），然而，
      房地產之市值會隨著座落地點周圍之經濟發展狀況、景氣
      循環之影響而變動，更況，就算市值價高，是否能以高價
      賣出，自然是未定之天，以告訴人丙○○為一有相當智識
      學歷之成年人，對此情難謂不知，若告訴人丙○○所稱被
      告甲○○於締約之前表示以高價買回之承諾一情為真，則
      此情將必成為告訴人丙○○決定出資購買系爭房地之重要
      之點，惟依卷附之不動產買賣契約書之全部內容，未見將
      此告訴人丙○○取決締約與否之重要之點約定在契約書內
      ，告訴人丙○○聲稱：他不清楚不動產買賣契約書之內容
      ，因為是由被告甲○○所選的代書所擬的，他相信代書所
      擬之內容等語（見本院卷第162頁），衡情，倘被告甲○○確實有在締約前與告訴人丙○○為此超越一般交易慣例
      ，未合買賣常情之約定，且告訴人丙○○再再表示此為決
      定締約之關鍵之點，則實難認告訴人丙○○會輕忽草率到
      如此重要之點亦省略不論之理，更況，據告訴人丙○○所
      提之被告甲○○於95年6月7日開立之面額1,200萬元本票1
      紙（見本院卷第132頁）所示，該紙本票簽發之時間為95
      年6 月7日，與本件不動產買賣契約書訂定之時間為95年4
      月8日，相距近2個月之久，誠無法單憑告訴人丙○○之指
      稱，即認被告甲○○於本件買賣契約書締結之前，即有承
      諾事後將以1,200萬元向告訴人丙○○買回系爭房地等情
      ，是以告訴人丙○○就此指稱一節，既無證據足憑，自難
      採信。
  ６、本件公訴人補充論述謂被告甲○○擔任被告庚○○購屋之
      名義人，卻刻意隱匿被告庚○○為系爭房地之實際所有權
      人及違法超貸之行為，就此對告訴人丙○○構成不作為欺
      罔行為等情。然查：
    (1)不動產之實際出資人、登記名義人及出買人並非同一之情
      事，在實務上屢見不鮮，故為保障善意第三人之權益，以
      公示制度加以保障，被告甲○○為本件之出賣人，依民事
      法律規範及制度目的，並無課予出賣人需告知實際所有權
      人之義務，而重在出賣人是否有合法權源出售標的物，是
      以被告甲○○縱未告知告訴人丙○○系爭房地之原實際所
      有權人，既無違反民事規範及交易常規，自難謂被告甲○○構成刻意隱匿之虛罔、詐騙行為。
    (2)本件對於被告庚○○是否構成違法超貸，因非本案檢察官
      起訴效力所及之犯罪事實，亦無事證足認與本案有裁判上
      一罪之關係，而得以審酌，先予敘明。然以，若被告甲○○僅為被告庚○○之人頭，則渠對於被告庚○○倘有違法
      超貸一事，是否參與其中抑可得而悉，據公訴人所提補充
      之相關事證，尚難遽為肯定之認定，則自無由推得被告甲○○有隱匿此情不告知告訴人丙○○而構成不作為之欺罔
      行為之理。
  ７、據上，被告甲○○在法律上就系爭房地業已設定有抵押權
      一事，既無告知之義務，本案告訴人丙○○於締約之際，
      並未主動詢問系爭房地之權利設定事宜，自無由推得被告
      甲○○有刻意隱匿不答之情狀，另綜觀整體交易之經過，
      被告甲○○未主動告知之程度亦未逾交易上所容認之限度
      或社會上可認相當之範圍，復以，本件不動產買賣契約書
      復無明訂應告知抵押權設定之約定，而係在不動產買賣契
      約書第7條約定：倘系爭房地有產權不清之情事，應由被
      告甲○○負責於尾款付清以前速予處理，若告訴人丙○○
      因此受有損害時，由被告甲○○負完全賠償責任一情（見
      上開偵查卷第13頁），是認被告甲○○與告訴人丙○○就
      系爭房地有產權不清時之民事處理方式，業已為事前約定
      ，從而，被告甲○○在本件系爭房地之買賣中，並無將系
      爭房地業已設定抵押權之事項主動告知告訴人丙○○之義
      務，揆諸前揭說明，被告甲○○之未予告知，不該當詐欺
      取財罪之作為及不純正不作為犯。
（二）被告乙○○、庚○○對於告訴人丙○○於95年7 月31日有
      匯款之54萬元，是否有施用詐術抑不作為欺罔之情形，使
      告訴人丙○○陷於錯誤？經查：
  １、告訴人丙○○於偵查中及本院準備、審判程序分別指述、
      證稱：他與被告甲○○於95年4月8日在戊○○事務所簽約
      後，除了簽約時付了定金3 萬元之外，又陸陸續續付了分
      期款項，但房子過戶及房貸手續都沒有進展，他就質問被
      告甲○○，被告甲○○因而於95年6月7日開立1張面額1,
      200 萬元之本票做為擔保，後來他考完試之後才去確認銀
      行狀況及房貸實際價錢，並請友人去調閱房屋土地謄本後
      ，才發現房子已經被設定兩個順序抵押權，分為是950 萬
      及629萬元，第1 順位是銀行，第2順位是證人丁○○，且
      他於95年7 月份到臺北市己○○律師那邊去請教問題時，
      剛好被告乙○○也到那邊告訴他這件事情，他事後就去找
      土地代書，但那土地代書也跟他說其不知情，他就再找被
      告甲○○解決，但被告甲○○找藉口不解決，並希望他不
      要解約。且因被告乙○○於95年7 月中有跟他說要他再匯
      50萬元就可以塗銷上開證人丁○○的抵押權登記，當時被
      告庚○○也在場附和說願意匯的話就匯到她的帳戶，但後
      來又說要追加利息其相關成本等費用，他便於95年7 月30
      日匯了54萬元到被告庚○○的帳戶，事後被告乙○○並在
      戊○○代書那邊簽立收據給他，後來就由被告甲○○於95
      年8月間書立確認書，表示願意在95年9月30日之前完成房
      貸手續及過戶事宜，並由被告乙○○擔任見證人，至於該
      確認書上之日期95年7 月30日係後來補寫的，但他匯款後
      ，經查詢始知該房子第二胎抵押權是擔保被告庚○○之債
      務，且該房子於95年8月10日已被法院查封等語（見96 年
      度他字第429號偵查卷第48、130、151 頁，96年度調偵字
      第262號偵查卷第8至10頁，本院卷第24頁背面、29、106
      、151至164、174、236頁）。
  ２、針對上開被告乙○○與告訴人丙○○約定由告訴人丙○○
      支付54萬元予抵押權人丁○○，以塗銷系爭房地上之第2
      順位抵押之緣由，可據下列事證以資釐清：
    (1)被告乙○○於偵查中及本院準備、審判程序之陳稱：伊與
      告訴人丙○○見過2、3次面，並不認識告訴人丙○○，係
      因被告甲○○跟伊說告訴人丙○○是其遠親，而被告甲○○因投資失利而積欠伊債務，就將其所有之新竹縣寶山鄉
      ○○○路14號的房子提供伊與其妻即被告庚○○居住來抵
      借款利息，且當時被告甲○○跟伊借款時，因伊手頭沒這
      麼多錢，就由被告庚○○出面向證人丁○○借錢，時間大
      約1、2年前（即94、95年間），並將上開房子及案外人江
      惠炫位在新竹縣寶山鄉○○○路12號的房子一併設定第二
      順位抵押權予證人丁○○，擔保債權為629 萬元，所以當
      告訴人丙○○要向被告甲○○購買新竹縣寶山鄉○○○路
      12號房子要找伊當見證人時，伊便於95年7 月30日作見證
      人，並要求被告甲○○將自備款之一部分供償還債款。至
      於在被告甲○○與告訴人丙○○整個買賣過程中，伊沒有
      與證人丙○○接觸過，也沒有與他談過買賣細節，只有在
      締約過程中告訴人丙○○曾經在電話中問過伊第二順位設
      定金額的問題，所以告訴人丙○○應該都知道該房屋有第
      一順位、第二順位的事實，但這是在締約之後才問伊。又
      因證人丁○○曾跟伊說只要用54萬元即可塗銷上開抵押權
      登記，所以伊於95年7月的時候就跟告訴人丙○○說再匯
      54萬元給伊便可塗銷抵押權登記，被告庚○○當時亦在場
      ，而告訴人丙○○匯款後，伊有通知證人丁○○之代書要
      塗銷二胎，但因當時資料都在證人丁○○身上，且證人丁○○在美國要到9月才會回來，又反反覆覆，表示要200萬
      元才塗銷，後來因被告甲○○有急用，就將該筆54萬元匯
      款提領出來借給被告甲○○，但到了95年8月中旬的時候
      ，該新竹縣寶山鄉○○○路12號的房子就被銀行申請查封
      ，因而沒有辦法辦理塗銷等語（見96年度他字第429號偵
      查卷第113、11 4、139、140、146頁，96年度調偵字第
      262號偵查卷第9、10頁，本院卷第24、25、29至31、100
      至106、146至183、231至236、241至253頁）。
    (2)被告庚○○於偵查中及本院準備、審判程序之供稱：因被
      告甲○○有積欠被告乙○○錢，他們周轉不過來，就由伊
      以所有新竹市○○路386巷100弄48號建物之所有權設定抵
      押權來向證人丁○○借款，因為借款一部分是要給被告甲○○，所以還有提供被告甲○○的房子2 間設定抵押權給
      丁○○。而當時告訴人丙○○要跟被告甲○○買房子，且
      跟被告甲○○已向告訴人丙○○拿了100 多萬元，被告甲○○就拜託他們去跟告訴人丙○○見面，伊就陪同被告乙○○於95年某時到臺北的律師事務所跟告訴人丙○○見面
      ，並且有跟告訴人丙○○說只要再拿54萬元給證人丁○○
      的代書就可以塗銷證人丁○○的抵押權登記，當時告訴人
      丙○○答應，而伊當天身上剛好有帶華南銀行的帳號，就
      先提供給證人丙○○，之後告訴人丙○○有匯款，但於95
      年7 月時他們要將收到之匯款交給證人丁○○的代書時，
      該代書說要等證人丁○○9 月回來後再交給她，後來證人
      丁○○說還要求再繳100 萬元放到她指定的律師那邊，然
      後就聽說證人丙○○要買的那棟房子已被銀行聲請支付命
      令，但伊對於本件整個締約內容及後來被告乙○○將該筆
      54萬元匯款提領給被告甲○○一事伊均不知情等語（見96
      年度他字第429號偵查卷第121、122、138、139 頁，本院
      卷第24、25、29至31、100至106、146至183、231至236、
      241至253頁）。
    (3)上開被告乙○○、庚○○所為辯稱各節，互核與證人孫辛○○於本院審判程序之證稱：她從事代書工作，被告乙○○曾與她聯絡過辦理系爭房地塗銷第2順位抵押權事宜，
      但正確時間點已沒有印象，她只記得被告乙○○與證人丁○○始終都很積極想要處理本件抵押權問題，雖然雙方都
      有電話，但是好像一通電話就會吵架，所以都是透過她傳
      話，大家都在溝通，又因為證人丁○○經常會出國，所以
      那個時間點證人丁○○有沒有出國她沒有印象，更不可能
      把傳話內容做筆記，但是他們雙方請她轉達時她都有傳達
      到，至於54萬元辦理塗銷應該是被告乙○○告訴她的，當
      時她只是傳話，再由她去問證人丁○○可不可以，當時證
      人丁○○常常反反覆覆，一剛開始有同意用54萬元辦理塗
      銷，但後來就她印象證人丁○○事後有覺得太便宜，想要
      提高金額，因而一下答應一下不答應，至於後來為何沒有
      塗銷及這筆錢實際上有沒有給，她就不太清楚了等語相符
      （見本院卷第174至177頁）。
    (4)此外，證人丁○○亦於本院審判程序亦證稱：被告庚○○
      於94年8月左右便與她協議債務問題，因而抵押了6、7 間
      房子給她，其中包括新竹縣寶山鄉○○○路12號建物，她
      對於被告庚○○所積欠之債務她給很多期限，並沒有要求
      被告庚○○一定要一次還她錢，且依過去經驗，被告庚○○都是處理掉1 間房子就拿錢給孫代書，而孫代書拿到錢
      就會把該房子的抵押權塗銷掉，至於那陣子期間被告庚○○有透過孫代書告訴她已賣掉其中3 間房子，並且已償還
      她500 萬元，孫代書已將抵押權塗銷，但因每間金額不同
      ，至於95年的時候孫代書是否有跟她連繫說協議用54萬元
      塗銷告訴人丙○○本件案子登記一事，因這時間拖的很長
      ，且因為有6、7間房子，事情很多，所以她不會單純只記
      這件事，如果她有簽字應該有書面資料。至於被告乙○○
      所提之「要求其中1戶高峰路房子以300萬元塗銷，剩下的
      竹安一路12、14號等2 戶房子總共用54萬元塗銷」方案應
      該係在94年10月左右在開偵查庭所提的和解方案，她可以
      接受，但過了那麼久了被告庚○○都沒有還錢等語（見本
      院卷第232至234頁）。是認被告乙○○當初確實曾透過孫
      辛○○代書與證人丁○○聯繫後，經孫辛○○代書告知證
      人丁○○同意以此價格塗銷抵押權登記一情，始向告訴人
      丙○○聲稱需給付抵押權人54萬元以塗銷第2 順位抵押權
      ，此情並非捏造之虛構誆詞，則縱事後因證人丁○○變卦
      ，而不同意原先之約定，亦難認被告乙○○、庚○○有何
      施用詐術騙取財物之情事。
  ３、本件告訴人丙○○於本院審理時以證人身分證述稱：被告
      乙○○於95年7 月有跟他說要他再匯54萬元就可以塗銷上
      開證人丁○○的抵押權登記，當時被告庚○○也在場附和
      說願意匯的話就匯到她的帳戶，而他之所以相信此情，是
      因己○○律師也在場等語（見本院卷第155 頁），另證人
      己○○律師則於本院審判程序之證稱：他印象中有看見證
      人丙○○與被告乙○○、庚○○在某一天到他事務所裡，
      但至於是不是係95年7 月31日那天他不確定，他記得那天
      係告訴人丙○○先打電話問他在不在，臨時跑來問他買賣
      房屋的問題，那天被告庚○○和他另外有約談別的事情，
      所以那天中午時碰好大家都到了，被告乙○○與告訴人丙○○才在談第2 順位抵銷權塗銷的問題，當時他在場與被
      告乙○○、證人丙○○坐在會議桌，至於被告庚○○則是
      坐在電腦桌前，主要在談的人只有他與被告乙○○及告訴
      人丙○○，但他已忘記是怎麼開始談及第2 順位抵銷權的
      事情，且對於該第2 順位抵銷權的設定原因及告訴人丙○○係如何向被告乙○○詢問第2 順位抵銷權如何塗銷問題
      也沒有印象，也不記得被告庚○○當時有無告知告訴人丙○○該不動產其實係伊所有，且第2 順位抵銷權係擔保其
      債務等情，只記得談到第2 順位抵銷權要怎麼還，如果告
      訴人丙○○要繼續買這房子的話，被告乙○○要告訴人丙○○再支付54萬元就可以塗銷第2 順位抵銷權，他知道告
      訴人丙○○有在猶豫，就告訴告訴人丙○○說塗銷第2 順
      位抵銷權將來要去辦理貸款比較方便，並請告訴人丙○○
      確認要不要買，如果要買再去匯這個錢，因為後來被告乙○○有向被告庚○○要了1 個帳戶，所以當時雙方應該有
      同意，但因錢是之後才要匯，並不是當天給，所以證人丙○○事後有沒有匯錢進去他就沒有去確認等語（見本院卷
      第177至183頁），依證人己○○律師之上開證述，足見證
      人己○○律師於告訴人丙○○匯款54萬元之前，明確提醒
      及告知告訴人丙○○應先行確認有無繼續購買系爭房地之
      意願，再決定是否同意配合辦理抵押權塗銷之匯款手續，
      依告訴人丙○○事後選擇匯款一情，足認告訴人丙○○在
      知悉系爭房地上有第2 順位抵押權之設定時，仍有購買系
      爭房地之意願，是以告訴人丙○○前開指稱因系爭房地上
      有未知之第2 順位抵押權，而影響其購買之意願云云，恐
      非屬實。
七、又按債務人於債之關係成立後，如有債務不履行之情形，在
    一般社會經驗上可能之原因甚多，縱令出於惡意而有遲延給
    付或不為給付之情事，苟無足以證明其債之關係發生之始，
    故意藉此從事財產犯罪之積極證據，亦僅能令負民事責任，
    尚不得僅以債信違反之客觀事態，推定債務人自始有詐欺取
    財之犯意。在本案中，被告甲○○在出售系爭房地予告訴人
    丙○○，並無法直接證明或推認被告甲○○係故意隱匿此等
    交易訊息之情狀，依法令或契約等法律行為或基於法律之精
    神觀察，尚查無須負積極告知之作為義務，復已詳如前述，
    尚無法證明被告甲○○犯罪。另被告乙○○、庚○○向告訴
    人丙○○要求匯款54萬元一情，並非虛構情事故意訛詐，業
    已論述如前。按刑事訴訟法第161 條已於91年2月8日修正公
    布，其第1 項規定：檢察官就被告犯罪事實，應負舉證責任
    ，並指出證明之方法。因此，檢察官對於起訴之犯罪事實，
    應負提出證據及說服之實質舉證責任。倘其所提出之證據，
    不足為被告有罪之積極證明，或其指出證明之方法，無從說
    服法院以形成被告有罪之心證，基於無罪推定之原則，自應
    為被告無罪判決之諭知，最高法院92年臺上字第128 號著有
    判例。本件檢察官仍未提出適合於證明被告3 人犯罪事實之
    積極證據；而本院對於卷內訴訟資料，復已逐一剖析，參互
    審酌，仍無從獲得被告3 人涉有詐欺取財犯行之有罪心證，
    本件既不能證明被告3 人涉有詐欺取財之犯行，自難以該罪
    相繩，依法均應諭知無罪之判決。
據上論斷，應依刑事訴訟法第第301條第1項，判決如主文。
本案經檢察官魏廷勳到庭執行職務。
中    華    民    國    97    年    5     月    13    日
                  刑事第四庭  審判長法  官  林秋宜
                                    法  官  馮俊郎
                                    法  官  劉兆菊
以上正本證明與原本無異。
如不服本判決應於收受本判決後10日內向本院提出上訴書狀，上
訴書狀應敘述具體理由。上訴書狀未敘述上訴理由者，應於上訴
期間屆滿後20日內補提理由書狀於本院 「切勿逕送上級法院」
。
中    華    民    國    97    年    5     月    13    日
                                    書記官  蕭汝芳


司法院資訊處製作；財團法人民間司法改革基金會備份。
